【裁判字號】    95,易,968
【裁判日期】    950720
【裁判案由】    詐欺
【裁判全文】
臺灣臺中地方法院刑事判決               95年度易字第968號
公  訴  人  臺灣臺中地方法院檢察署檢察官
被      告  甲○○
上列被告因詐欺案件，經檢察官聲請簡易判決處刑（95年度偵緝
字第172號），本院認不宜以簡易判決處刑，由本院刑事庭改依
通常程序審理，及台灣雲林地方檢察署檢察官移送併辦（95年度
訴緝字第24號），判決如下：
    主  文
甲○○幫助意圖為自己不法之所有，以恐嚇使人將本人之物交付
，未遂，處有期徒刑肆月，如易科罰金，以佰元折算壹日。
    犯罪事實
一、甲○○在可預見金融機構帳戶係個人理財之重要工具，且關
    係個人財產及信用之表徵，一般人無故購買取得他人帳戶之
    目的，乃在俾利取得贓款及掩飾犯行以免為警查緝，其後可
    能將取得之帳戶供作遭恐嚇取財之被害人匯款時指定帳戶之
    用，而對於提供帳戶之行為雖無引發他人犯罪之確信，惟仍
    有容任他人持帳戶用以犯罪，且不違反其本意之情形下，並
    基於幫助之犯意，於民國93年4月16日至同年6月14日間之不
    詳時日，在不詳處所，將其在中華郵政股份有限公司新竹武
    昌街郵局開立之郵局帳戶（局號：0000000號、帳號：00000
    00號，下稱武昌街郵局帳戶）之存摺、提款卡及密碼，交付
    予不詳姓名年籍之成年人使用，以此方式幫助該不詳姓名年
    籍之成年人為恐嚇取財犯行時，方便收取贓款。而該不詳姓
    名年籍之成年人基於意圖為自己不法所有之犯意，於93年6
    月14日15時許，以電話向乙○○○恫稱「你兒子向我借錢，
    你要匯10萬元至上開武昌街郵局帳戶，如果不匯款，將永遠
    見不到兒子」等語，乙○○○因此心生畏懼，惟幸經向其子
    就讀之清華大學研究所求證後，始未受騙匯款。
二、案經法務部調查局苗栗調查站移送台灣台中地方法院檢察署
    檢察官偵查後聲請簡易判決處刑，及台灣雲林地方法院檢察
    署移送併辦。。
    理    由
一、訊據被告甲○○固坦承上開帳戶存摺及提款卡均為其自行申
    設取得，其後遭他人作為向被害人乙○○○恐嚇取財時指定
    匯款之帳戶使用等情；惟矢口否認有何幫助恐嚇取財之犯行
    ，辯稱：伊所有上開武昌街郵局帳戶之存摺及提款卡，於92
    年至93年間某日，放置再向同居人借用之自小客車內遭竊，
    當時不知道事情的嚴重性，所以未報警，也未辦理掛失，密
    碼同時寫在存摺上，始為恐嚇取財集團知悉云云。惟查：
  (一)經本院向中華郵政股份有限公司新竹郵局調取上開武昌街郵
    局帳戶之掛失補發資料，上開帳戶分別於87年4月28日、93
    年2月20日、93年3月29日及93年4月16日先後4次掛失，有該
    局95年6月1日竹營字第0950100527號函所附掛失止付申請書
    4份在卷可稽，被告於93年2月至4月間每月將帳戶掛失止付1
    次之行為，已有異於正常使用金融機構帳戶之情節；再被告
    坦稱掛失止付程序均由其辦理，因帳戶屢次遺失，不辦理掛
    失會遭盜用等語（本院卷第32頁），既被告明知帳戶有遭不
    法人士盜用之可能，復不厭其詳於每次遺失時均親至郵局辦
    理掛失止付程序，為何獨獨於93年4月16日最後1次掛失補發
    存摺、金融卡後，再度遺失時未至郵局辦理掛失止付程序，
    而使不法人士得以於93年6月14日向被害人乙○○○恐嚇取
    財時用作指定之匯款帳戶？又被告辯稱恐嚇取財集團會知悉
    密碼係因其恐忘記密碼而將之紀錄於存摺上云云，然被告自
    承其帳戶密碼為1234，如此簡便易記之密碼應無遺忘而需特
    別加以紀錄之必要，是被告上開辯解，均有違常情，不足採
    信。
  (二)另者，恐嚇取財集團以他人帳戶供作款項出入之帳戶，通常
    會先取得帳戶所有人之同意才使用，否則一旦帳戶所有人辦
    理掛失，被害人所匯入之款項即遭凍結無法提領，而帳戶所
    有人反可輕易辦理補發存摺、變更印鑑及密碼，將款項提領
    一空，衡以上情，犯罪集團當無甘冒此風險之理。是以，果
    若被告辯稱其所有上開帳戶資料均係遺失遭冒用等情為真，
    則持有上開帳戶資料之犯罪集團根本無法知悉帳戶所有人何
    時將辦理掛失止付，而被害人所匯入之款項是否可順利提領
    即處於不確定狀態，又豈需大費周章向他人恐嚇取財後，要
    求被害人匯款至其等無法擔保確可領用之帳戶內，而可能平
    白為帳戶申請使用人牟利之理。綜上，益徵被告上開所辯，
    顯與事實不符，而被告所有上開武昌街郵局之帳戶資料係被
    告自行提供予他人使用無訛。
  (三)末查，被告雖復辯稱不知其所有上開帳戶事後供作他人向被
    害人恐嚇匯款指定之帳戶使用云云；惟按刑法上之故意，分
    直接故意（確定故意）與間接故意（不確定故意），「行為
    人對於構成犯罪之事實，明知並有意使其發生者」為直接故
    意；又「行為人對於構成犯罪之事實，預見其發生而其發生
    並不違背其本意者」為間接故意。而參以郵政儲金或銀行帳
    戶可供款項之存匯、提領，一般人均可輕易申請開設，並無
    任何資格條件之限制，如非洗錢、犯罪等不法目的或為掩飾
    自己真實身分，依常情並無捨棄自己申設帳戶而迂迴向他人
    收購帳戶使用之理，且近來竊車後恐嚇車主匯款始將車輛返
    還之竊盜及恐嚇取財，或以訛稱親友欠債、子女遭綁架，需
    付款贖人之恐嚇取財等犯罪層出不窮，該等犯罪，多數均係
    利用人頭帳戶作為出入帳戶，已業經媒體廣為披載，則依被
    告係成年且智力成熟之人等情以觀，對上開情事自均知之甚
    詳，而對於提供郵局帳戶可能被用來作為恐嚇取財等非法用
    途上，應有所預見，且不違背其本意。故而，被告猶仍提供
    其所有上開帳戶予他人使用，當堪認取得上開帳戶資料者將
    被告所有上開帳戶作為恐嚇取財之匯款帳戶使用，乃均係被
    告所容認及允許。綜上，被告確有容任該等不詳年籍者利用
    所有上開帳戶犯恐嚇取財罪之不確定故意，且該等不詳年籍
    者，事後亦果真利用被告交付之上開帳戶作為犯恐嚇取財罪
    之款項出入帳戶，允無疑義。堪認被告所有上開武昌街郵局
    帳戶之存摺、印章及金融卡（含密碼）乃於93年4月16日最
    後1次掛失補發存摺、金融卡後至同年6月14日15時該恐嚇取
    財集團以電話恐嚇被害人乙○○○時之期間某時內，由被告
    提供帳戶供作恐嚇取財之出入帳戶使用。
  (四)再按刑法上之幫助犯，係指以幫助之意思，對於正犯資以助
    力，而未參與實施犯罪之行為者而言。查被告雖有將上開帳
    戶之存摺、提款卡及密碼資料提供予施以恐嚇者使用，如前
    所述，惟既未見其有何參與恐嚇被害人之行為或於事後亦分
    得詐騙款項之積極證據，固無從認屬上開恐嚇取財行為之共
    同正犯。然而，被告將其所有之上開帳戶提供予他人作為遭
    恐嚇取財之被害人匯款指定之帳戶，乃係基於幫助他人恐嚇
    取財之犯意，而被告提供上揭帳戶予他人之行為，復屬恐嚇
    取財構成要件以外之行為，則被告自屬以幫助之意思，參與
    恐嚇取財構成要件以外之行為，應以恐嚇取財之幫助犯論。
    綜上，被告空言否認幫助恐嚇取財之犯行，核屬事後卸責之
    詞，不足採信。本案事證明確，被告之犯行，堪予認定。
二、論罪科刑部分：
  (一)按行為後法律有變更者，適用行為時之法律。但行為後之法
    律有利於行為人者，適用最有利於行為人之法律，94年2月2
    日公布自95年7月1日施行之刑法第2條第1項定有明文。本件
    被告於犯罪時之刑法（下稱修正前刑法）第30條第1項、第2
    項分別規定：「幫助他人犯罪者，為從犯。雖他人不知幫助
    之情者，亦同」、「從犯之處罰，得按正犯之刑減輕之」，
    而95年7月1日修正公布施行之刑法（下稱修正後刑法）第30
    條第1項、第2項則規定：「幫助他人實行犯罪行為者，為幫
    助犯。雖他人不知幫助之情者，亦同。」、「幫助犯之處罰
    ，得按正犯之刑減輕之」，比較修正前後之幫助犯規定，修
    正前刑法並無不利於被告，則依95年7月1日施行之刑法第2
    條第1項前段，適用行為時即修正前刑法第30條規定。
  (二)又按以恐嚇使人將物交付，有時固亦含有詐欺性質，但與詐
    欺之區別，則在有無施用威嚇，使人心生畏懼之情形為斷；
    又按恐嚇罪質，非不含詐欺性，其與詐欺之區別，係在行為
    人對於被害人所用之手段，僅使其陷於錯誤，為詐欺，使發
    生畏懼心者，為恐嚇；再按刑法第346條第1項之恐嚇取財罪
    ，與同法第339條第1項之詐欺取財罪，二者之區別，在於前
    者係施用使人心生畏怖之恐嚇手段，致被害人心生畏懼，明
    知不應交付財物而交付，後者則係施用詐術手段，使人陷於
    錯誤，誤信為應交付財物而交付，惟上開之恐嚇手段，常以
    虛假之事實為內容，故有時亦不免含有詐欺之性質，倘含有
    詐欺性之恐嚇取財行為，足使人心生畏懼時，自應僅論以高
    度之恐嚇取財罪，殊無再適用詐欺取財罪之餘地，有最高法
    院28 年上字第1238號、30年上字第668號判例及84年度台上
    字第1993號判決意旨可資參照。而查，依被害人乙○○○陳
    述之被害事實，足認其係因遭人恐嚇，致心生畏懼，惟經及
    時查證而未匯款，實施犯罪行為之人應成立恐嚇取財未遂罪
    。被告以幫助恐嚇取財之犯意，提供存摺、提款卡及密碼，
    供該向乙○○○恐嚇取財者使用，而參與該集團恐嚇犯罪「
    構成要件行為以外」之行為，是核其所為，係犯修正前刑法
    第30條第1項前段、刑法第346條第1項、第3項之幫助恐嚇取
    財罪未遂罪。聲請簡易判決處刑書雖認被告所為係犯幫助詐
    欺取財罪，惟經公訴人於本院行準備程序時更正所犯法條為
    幫助恐嚇取財。被告係以幫助他人犯罪之意思而參與犯罪構
    成要件以外之行為，為恐嚇取財罪之幫助犯，爰依行為時之
    修正前刑法第30條第2項之規定，按正犯之刑度，減輕其刑
    。
  (三)修正前刑法與修正後刑法就未遂犯之規定，僅就處罰之規定
    為法條條次之更動，被告之行為無論依修正前刑法或修正後
    刑法，均構成未遂犯，對被告而言並無有利或不利之情形，
    自不生新舊法比較之問題，逕依修正前之刑法第26條前段規
    定，遞予減輕其刑。
  (四)又被告於本件犯罪時之修正前刑法第41條第1項前段係規定
    ：「犯最重本刑為5年以下有期徒刑以下之刑之罪，而受6個
    月以下有期徒刑或拘役之宣告，因身體、教育、職業、家庭
    之關係或其他正當事由，執行顯有困難者，得以1元以上3元
    以下折算一日，易科罰金。」，再依被告行為時之易科罰金
    折算標準，修正前罰金罰鍰提高標準條例第2條前段（現已
    刪除）規定，就其原定數額提高為100倍折算1日，則本件被
    告行為時之易科罰金折算標準，應以銀元300元折算1日，經
    折算為新臺幣後，應以新台幣900元折算為1日。惟修正後刑
    法第41條第1項前段則規定：「犯最重本刑為5年以下有期徒
    刑以下之刑之罪，而受6個月以下有期徒刑或拘役之宣告者
    ，得以新臺幣1,000元、2,000元或3,000元折算1日，易科罰
    金。」，比較修正前後之易科罰金折算標準，以修正前之規
    定較有利於被告，則應依刑法第2條第1項前段，適用修正前
    刑法第41條第1項前段規定，定其易科罰金之折算標準。
  (五)爰審酌被告之素行、教育程度、犯罪動機，且被告本身並未
    實際參與恐嚇取財行為，但其提供帳戶供他人逃避犯罪之查
    緝，卻適足以使犯罪集團肆無忌憚從事恐嚇取財犯行，不僅
    助長犯罪歪風及增加追緝犯罪之困難，更造成被害人求償無
    門之窘境，且被告犯後否認犯行，態度不佳等一切情形，量
    處如主文所示之刑，並諭知易科罰金之折算標準。
三、併案意旨另以：被告甲○○明知其無資力，竟基於幫助詐欺
    之犯意，於92年5月29日申請土地銀行太平分行支票帳戶（
    帳號000000000號），將取得之支票交由他人作不法使用。
    嗣後經陳忠義取得上開支票後，連續自92年10月中旬起至93
    年2月間，對外自稱李登輝之友會副會長「陳復興」，在雲
    林縣向周士英訂購茶葉，並交付上開未能兌現之支票支付貨
    款，詐騙貨物得逞，經周士英將所取得支票提示付款未獲兌
    現始知受騙（陳忠義所涉詐欺犯行，業經台灣高等法院台南
    分院93年度上訴字第959號判處有期徒刑5年)。因認被告甲
    ○○涉犯刑法第30條、第340條幫助常業詐欺罪嫌。惟按幫
    助恐嚇取財與幫助詐欺行為間，犯罪基本構成要件不同，非
    屬連續犯（台灣高等法院92年度上易字第3327號判決意旨參
    照），同一被告所犯各該二罪間，其犯意各別，行為不同，
    法益亦異，罪質有別，所幫助之正犯犯罪態樣各異，客觀上
    亦無任何牽連關係，應予分論併罰（台灣高等法院台中分院
    93年度上訴字第1307號、94年度上易字第94號判決意旨參照
    ）。依上開論罪科刑之說明，足見本案正犯所為之犯行，應
    係為恐嚇取財，被告所為係幫助恐嚇取財罪，則與併案意旨
    所認被告另犯幫助詐欺取財罪，難認有連續犯之裁判上一罪
    關係；況本案之犯罪手法係被告提供帳戶供不詳姓名正犯恐
    嚇取財之匯款用；併案之犯罪手法係被告提供俗稱「芭樂票
    」之空頭支票供正犯詐欺取財用，兩者之犯罪手法顯有不同
    ，侵害法益亦異，罪質有別，犯罪構成要件互殊，難認係出
    於概括犯意反覆為之，是認併案部分與本案無裁判上一罪之
    關係，應退回由檢察官另行偵結，附此敘明。
據上論斷，應依刑事訴訟法第452條、第299條第1項前段，刑法
第2條第1項前段、第346條第1項、第3項，修正前刑法第30條第1
項前段、第2項、第26條前段、第41條第1項前段，罰金罰鍰提高
標準條例第1條前段，修正前罰金罰鍰提高標準條例第2條，判決
如主文。
本案經檢察官丙○○到庭執行職務。
中    華    民    國    95    年    7     月    20    日
                       刑事第二庭  審判長法  官  林清鈞
                                         法  官  林慧英
                                         法  官  陳姵君
右正本證明與原本無異。
如不服本判決，應於送達後十日內向本院提出上訴狀（須附繕
本），上訴於臺灣高等法院臺中分院。
                                         書記官  莊金屏
中    華    民    國    95    年    7     月    20    日
附錄論罪科刑法條
中華民國刑法第346條
意圖為自己或第 3 人不法之所有，以恐嚇使人將本人或第 3 人
之物交付者，處六月以上五年以下有期徒刑，得併科1000元以下
罰金。
以前項方法得財產上不法之利益，或使第 3 人得之者，亦同。
前二項之未遂犯罰之。


司法院資訊處製作；財團法人民間司法改革基金會備份。
